ACORDAO-COMPLETO-2565713

ACÓRDÃO 1962/2023 ATA 6/2023 - PRIMEIRA CÂMARA

VISTOS, relatados e discutidos estes autos de recurso de reconsideração interposto por Ana Glaucia Toledo Vaccarelli contra o Acórdão 483/2022-TCU-Primeira Câmara;
	ACORDAM os ministros do Tribunal de Contas da União, reunidos em sessão da 1ª Câmara, diante das razões expostas pelo relator, em:
9.1. conhecer do recurso de reconsideração, com fundamento nos arts. 32 e 33 da Lei 8.443/1992, para, no mérito, negar-lhe provimento.
9.2. dar ciência desta deliberação à recorrente e demais interessados.

Recurso de reconsideração interposto contra decisão que julgou irregulares as contas, com condenação em débito e multa, em função da omissão no dever de prestar contas de recursos captados pela Lei Rouanet.

Primeira Câmara

Secretaria Especial da Cultura.

3. Recorrente: Ana Glaucia Toledo Vaccarelli (XXX.077.508-XX).

13.1. Ministros presentes: Walton Alencar Rodrigues (Presidente), Vital do Rêgo (Relator) e Jhonatan de Jesus.
13.2. Ministros-Substitutos convocados: Augusto Sherman Cavalcanti e Marcos Bemquerer Costa.
13.3. Ministro-Substituto convocado que não participou da votação: Marcos Bemquerer Costa.
13.4. Ministro-Substituto presente: Weder de Oliveira.

VITAL DO RÊGO

Ministro Benjamin Zymler.

Adoto como relatório a abaixo transcrita manifestação da então Secretaria de Recursos (peça 85) nestes autos, que contou com o aval do corpo diretivo daquela unidade especializada e do Ministério Público junto ao TCU (peças 86 e 87) :
INTRODUÇÃO
1.	Trata-se de recurso de reconsideração interposto por Ana Glaucia Toledo Vaccarelli (peças 76-77 e item não digitalizável) contra o Acórdão 483/2022-TCU-Primeira Câmara (peça 57) , da relatoria do ministro Benjamin Zymler. 
1.1.	A deliberação recorrida apresenta o seguinte teor: 
9.1. considerar revel a sra. Ana Gláucia Toledo Vaccarelli para todos os efeitos, com fundamento no art. 12, § 3º, da Lei 8.443/1992, dando-se andamento ao processo;
9.2. julgar irregulares as contas da sra. Ana Gláucia Toledo Vaccarelli, com fundamento nos arts. 1º, inciso I, 16, inciso III, alínea "a" e § 2º, da Lei 8.443/1992 c/c os arts. 19 e 23, inciso III, da mesma lei, e condená-la ao pagamento das quantias a seguir especificadas, com a fixação do prazo de quinze dias, a contar da notificação, para comprovar, perante o Tribunal (art. 214, inciso III, alínea "a", do Regimento Interno) , o recolhimento da dívida aos cofres do Fundo Nacional de Cultura, atualizada monetariamente e acrescida dos juros de mora, calculados a partir da data discriminada, até a data do recolhimento, na forma prevista na legislação em vigor:
	Data de ocorrência
	Valor histórico (R$) 
	Identificador da parcela

	11/11/2016 
	15.000,00
	D1

	11/11/2016
	30.000,00
	D2

	11/11/2016 
	10.000,00
	D3

	11/11/2016 
	6.000,00
	D4

	11/11/2016 
	63,10
	D5

	11/11/2016 
	98,18
	D6

	11/11/2016 
	1.708,67
	D7

	11/11/2016
	645,35
	D8

	11/11/2016 
	29,67
	D9

	11/11/2016 
	48,57
	D10

	11/11/2016 
	5.071,17
	D11

	11/11/2016 
	1.235,32
	D12

	27/4/2016
	1.455,30
	D13

	11/11/2016
	2.000,00
	D14

	07/06/2016
	1.435,56
	D15

	11/11/2016
	48.000,00
	D16

	27/11/2018
	5.129,08
	C1

9.3. aplicar à sra. Ana Gláucia Toledo Vaccarelli a multa prevista no art. 57 da Lei 8.443/1992, no valor de R$ 70.000,00 (setenta mil reais) , com a fixação do prazo de quinze dias, a contar da notificação, para comprovar, perante o Tribunal (art. 214, inciso III, alínea "a", do Regimento Interno) , o recolhimento da dívida aos cofres do Tesouro Nacional, atualizada monetariamente desde a data deste acórdão até a do efetivo recolhimento, se for paga após o vencimento, na forma da legislação em vigor;
9.4. esclarecer à sra. Ana Gláucia Toledo Vaccarelli que, caso se demonstre, por via recursal, a correta aplicação dos recursos, mas não justifique a omissão da prestação de contas, o débito poderá ser afastado, mas permanecerá a irregularidade das contas, dando-se ensejo à aplicação da multa prevista no art. 58, inciso I, da Lei 8.443/1992;
9.5. autorizar, desde logo, nos termos do art. 28, inciso II, da Lei 8.443/1992, a cobrança judicial da dívida caso não atendida a notificação;
9.6. autorizar, caso solicitado, o pagamento das dívidas em até 36 parcelas mensais e consecutivas, nos termos do art. 26 da Lei 8.443/1992 c/c o art. 217 do Regimento Interno, fixando-lhe o prazo de quinze dias, a contar do recebimento da notificação, para comprovar, perante o Tribunal, o recolhimento da primeira parcela, e de trinta dias, a contar da parcela anterior, para comprovar o recolhimento das demais parcelas, devendo incidir, sobre cada valor mensal, os encargos devidos, na forma prevista na legislação em vigor;
9.7. alertar à responsável que a falta de comprovação do recolhimento de qualquer parcela importará no vencimento antecipado do saldo devedor, nos termos do § 2º do art. 217 do Regimento Interno deste Tribunal; e
9.8. dar ciência desta deliberação à Procuradoria da República no Estado de São Paulo, nos termos do § 3º do art. 16 da Lei 8.443/1992, para adoção das medidas cabíveis, bem como à Caixa Econômica Federal e à responsável, para ciência. 
HISTÓRICO
2.	Trata-se de tomada de contas especial instaurada pela Secretaria Especial de Cultura em desfavor de Ana Gláucia Toledo Vaccarelli, em decorrência da omissão no dever de prestar contas dos recursos captados nos termos da Lei 8.313/1991, conhecida como Lei de Incentivo à Cultura ("Lei Rouanet") .
2.1.	Os recursos seriam destinados à reestreia do espetáculo "Velório à Brasileira" em uma nova temporada, entre março e maio de 2016, no teatro Santo Agostinho, em São Paulo/SP. Seriam 26 apresentações, sendo que o dinheiro seria utilizado para custear a gratuidade de 10% dos ingressos, ou seja, seriam distribuídos cerca de 1.656 tíquetes no total. 
2.2.	A Portaria 705/2014 autorizou a captação de R$ 406.467,00, que deveria ocorrer entre 22/10/2014 e 30/6/2017. O prazo para execução dos recursos era de 11/11/2016 a 30/6/2017, devendo a prestação de contas ser apresentada até 30/7/2017. 
2.3.	Foram efetivamente captados R$ 122.790,89, equivalente a 30,21% dos recursos autorizados.
2.4.	Não houve prestação de contas. E após tentativas infrutíferas por parte da Secretaria Especial de Cultura de obter o saneamento da pendência ou a devolução dos recursos, foi instaurada a tomada de contas especial.
2.5.	No Relatório de Tomada de Contas Especial 67/2020, apontou-se prejuízo equivalente ao valor total captado (peça 32) .
2.6.	No âmbito desta Corte de Contas, foi promovida a citação da responsável acima identificada pela "não comprovação da boa e regular aplicação dos recursos federais repassados (...) , em face da omissão no dever de prestar contas dos recursos captados". Efetuou-se, ainda, a audiência de Ana Gláucia Toledo Vaccarelli para que justificasse o não cumprimento do prazo originalmente estipulado para prestação de contas do projeto. 
2.7.	Regularmente notificada, a responsável compareceu aos autos em três oportunidades para solicitar a prorrogação do prazo de defesa, no que foi atendida. A despeito disso, deixou transcorrer in albis as prorrogações concedidas, motivo pelo qual deve ser considerada revel, dando-se prosseguimento ao processo, de acordo com o artigo 12, § 3º, da Lei 8.443/1992.
2.8.	Assim, ante a revelia da responsável, este Tribunal prolatou o acórdão condenatório ora recorrido. 
ADMISSIBILIDADE
3.	O exame preliminar de admissibilidade à peça 78 concluiu por conhecer do recurso, sem atribuição de efeito suspensivo, entendimento seguido pelo relator ad quem no despacho à peça 81.
MÉRITO
4.	A recorrente alega que a documentação ora encaminhada (peça 77) comprovaria a devida execução do projeto. Nesse sentido, aduz que: 
	a) na época da finalização das apresentações que estavam previstas no projeto aprovado pelo Ministério da Cultura, a orientação recebida para a prestação de contas é que deveria ser feita por meio digital, inserindo as despesas no site Salic; dentro do prazo (trinta dias após o encerramento da execução do Projeto) foram inseridas as informações e encaminhadas as cópias, conforme solicitação; (peça 76, p. 1) 
	b) houve um pedido de atualização de dados, onde o e-mail de cadastro do proponente deveria ser alterado, o que foi atendido; (peça 76, p. 2) 
	c) por ocasião do encerramento da execução do projeto, a proponente não foi notificada ou recebeu qualquer pedido de complementação de documentos; o Salic não processou a prestação de contas; (peça 76, p. 2) 
	d) em 2021, a proponente foi notificada para apresentar a documentação comprobatória, porém contraiu Covid-19 e ficou impossibilitada de dar continuidade à apresentação dos documentos, por seu estado de saúde bastante debilitado; (peça 76, p. 2) 
	e) assim, solicito que sejam analisados todos os documentos comprobatórios das despesas realizadas para a execução do projeto, bem como o material fotográfico e relatórios referentes à prestação de contas; (peça 76, p. 2) 
	f) a documentação justifica nossas despesas com a realização do projeto, que apesar de ter seu valor de captação menor que o aprovado pelo Ministério da Cultura, realizou as apresentações previstas, conforme material contido no pen drive que acompanha esta solicitação. (peça 76, p. 2) 
	Análise
4.1.	Trata-se portanto de analisar a documentação encaminhada (peça 77) e concluir se ela é suficiente para comprovar a devida utilização dos recursos geridos pela ora recorrente. 
4.2.	Contudo, observa-se desde logo a ausência de elementos que comprovem a execução física do projeto, o que já impossibilita o estabelecimento do nexo causal entre tal execução e os documentos apresentados. 
4.3.	E com relação aos documentos apresentados, observa-se a ausência do extrato bancário da conta-movimento do projeto, documento sem o qual não é possível a aprovação das contas, também pela impossibilidade de estabelecer o nexo causal entre os documentos encaminhados e a execução do projeto. 
4.4.	De todo modo, os documentos foram tabulados na tabela anexa a esta instrução. E da análise de tais documentos é possível constatar:
	- em relação à grande maioria das despesas supostamente realizadas para a execução do projeto, não consta o comprovante de pagamento respectivo; 
	- por outro lado, constam comprovantes de pagamento sem o correspondente documento que lhe teria dado origem ou fundamento (peça 77, p. 17-18, 56, 60-62, 65, 71-72, 98) ;
	- constam diversos comprovantes de pagamento ilegíveis (peça 77, p. 108-119) ;
	- os documentos que possuem o respectivo comprovante de pagamento e que em tese poderiam ser aceitos, desde que relacionados com a execução do projeto, somam R$ 32.718,37;
	- e mesmo nesses documentos com comprovantes, é possível observar algumas ressalvas, como pagamento anterior à nota fiscal (peça 77, p. 64 e 100) e pagamento realizado por pessoa que em princípio não seria responsável por pagamentos relativos ao projeto (peça 77, p. 81-82 e 89-90: pagamento realizado por Thiago Catelani Dias ME; p. 84-85: pago por Thiago Catelani Dias) ; 
	- os cupons fiscais apresentados foram tidos simultaneamente como documento fiscal e comprovante, embora sem uma crítica quanto aos itens adquiridos, ante a ausência de elementos relativos à execução física do projeto.
4.5.	Por fim, resta consignar que, ainda que a documentação encaminhada comprovasse a devida execução do projeto, tal circunstância, por ter-se dado após a citação da responsável, elidiria o débito, mas não modificaria o julgamento pela irregularidade das contas, por restar injustificada a omissão no dever de prestar contas, segundo entendimento deste Tribunal: "a citação ou, conforme o caso, a audiência realizada pelo TCU é o marco temporal a partir do qual a apresentação da prestação de contas não descaracteriza a omissão" (Acórdão 1537/2022-TCU-Segunda Câmara, relator: Aroldo Cedraz) .
4.6.	Ante o exposto, deve-se rejeitar a prestação de contas encaminhada, ante a ausência tanto de elementos que comprovem a execução física do projeto, quanto do extrato bancário da conta-movimento do projeto, elementos sem os quais não é possível estabelecer o nexo causal entre as despesas realizadas e a execução do projeto. 
ANÁLISE DA PRESCRIÇÃO
5.	Pelos critérios do Acórdão 1441/2016-TCU-Plenário, o termo a quo para a contagem da prescrição decenal ali estabelecida é 30/7/2017, data-limite em que a prestação de contas deveria ser apresentada. Esse elemento já é suficiente para se concluir pela inocorrência do prazo decenal de prescrição. 
5.1.	Já pelo regime estabelecido pela Lei 9.873/1999, a prescrição ali prevista se interrompe "por qualquer ato inequívoco, que importe apuração do fato" (artigo 2º, inciso II) , ou ainda "pela notificação ou citação do indiciado ou acusado, inclusive por meio de edital" (artigo 2º, inciso I) , o que, no caso vertente, se deu em 9/2/2021 (ofício: peça 41; AR: peça 42) , do que se conclui não ter decorrido o prazo quinquenal da prescrição prevista na Lei 9.873/1999.
PROPOSTA DE ENCAMINHAMENTO
6. 	Ante o exposto, submete-se o assunto à consideração superior, propondo-se, com fundamento nos artigos 32, inciso I, e 33 da Lei 8.443/1992:
	a) conhecer do recurso e, no mérito, negar-lhe provimento; 
	b) dar ciência da decisão aos recorrentes e demais interessados.
É o relatório.

não há.

Procurador Sérgio Ricardo Costa Caribé.

RECURSO DE RECONSIDERAÇÃO EM TOMADA DE CONTAS ESPECIAL. ARGUMENTOS QUE NÃO AFASTAM AS PREMISSAS QUE NORTEARAM O JULGAMENTO A QUO. NEGATIVA DE PROVIMENTO.

TOMADA DE CONTAS ESPECIAL (TCE)

Unidade de Auditoria Especializada em Recursos (AudRecursos).

Por atender aos requisitos de admissibilidade, conheço do recurso de reconsideração interposto por Ana Glaucia Toledo Vaccarelli contra o Acórdão 483/2022-TCU-Primeira Câmara, por meio do qual este Tribunal julgou irregulares suas contas, com imputação de débito e multa, em função de omissão no dever de prestar contas dos recursos captados nos termos da Lei 8.313/1991, conhecida como Lei de Incentivo à Cultura ("Lei Rouanet") , para a reestreia do espetáculo "Velório à Brasileira", entre março e maio de 2016.
A Portaria 705/2014 autorizou a captação de R$ 406.467,00, que deveria ocorrer entre 22/10/2014 e 30/6/2017. O prazo para execução dos recursos era de 11/11/2016 a 30/6/2017, devendo a prestação de contas ser apresentada até 30/7/2017. 
Foram efetivamente captados R$ 122.790,89, equivalente a 30,21% dos recursos autorizados.
A recorrente alegou, em síntese, que:
a proponente não foi notificada ou recebeu qualquer pedido de complementação de documentos após a inclusão da prestação de contas no sistema Salic; 
em 2021, quando notificada para apresentar a documentação comprobatória, se encontrava acometida de Covid, o que lhe impossibilitou o cumprimento da exigência; 
apresenta documentação comprobatória das despesas realizadas, bem como material fotográfico e relatórios pertinentes.
Após analisar as peças recursais, a Secretaria de Recursos (Serur) propôs que fosse negado provimento ao recurso interposto, uma vez que não foram apresentados elementos que pudessem atestar a regular aplicação dos recursos envolvidos.
O Ministério Público junto ao TCU, neste ato representado pelo Procurador Dr. Sérgio Ricardo Costa Caribé, acompanhou a proposta da unidade técnica. Além disso, destacou a inocorrência da prescrição segundo as regras estabelecidas pela Resolução TCU 344/2022.
Feito esse breve histórico, passo ao exame de mérito do presente recurso.
II
Acompanho, desde já, as conclusões da unidade técnica, cuja análise adoto como minhas razões de decidir.
De início, destaco não caracterizada a prescrição ressarcitória e punitiva, nos termos estabelecidos pela Resolução TCU 344/2022, contada, no caso concreto, da data em que as contas deveriam ter sido prestadas (30/7/2017) e considerando os seguintes marcos interruptivos:
em 8/11/2018, despacho de reprovação por omissão (peça 11) ;
em 18/12/2018, reprovação das contas (peça 12) ;
em 11/1/2019, notificação da responsável (peça 16) ;
em 22/1/2020, Relatório do Tomador de Contas Especial (peça 23) ;
em 4/11/2020, instrução da unidade técnica (peça 31) ;
em 9/2/2021, citação da responsável (peças 41-42) ;
em 22/6/2021, instrução de mérito da unidade técnica (peça 53) ;
em 10/8/2021, parecer do MPTCU (peça 56) ;
em 8/2/2022, acórdão condenatório (peça 57) .
No mérito, concordo com a unidade técnica que os documentos apresentados pela responsável não são aptos a comprovar a regular aplicação dos recursos em exame.
Em relação à execução financeira, estão ilegíveis ou faltam comprovantes de pagamento ou documentos que lhes teria dado origem ou fundamento, o extrato bancário apresentado evidencia a movimentação por meio de saques com cartão, existem pagamentos realizados anteriormente à nota fiscal e a pessoas estranhas ao projeto.
Também não foi apresentada documentação que comprove a distribuição gratuita dos ingressos, conforme previsto no plano de trabalho aprovado, o que, por si só, compromete o alcance do objetivo almejado com o ajuste. 
Conforme evidenciou o MPTCU, tanto o parecer que opinou pela aprovação do projeto (peça 2, p. 2) quanto o ato de aprovação (peça 3) estabeleceram a obrigatoriedade de apresentação, na respectiva prestação de contas, de documento comprobatório da distribuição gratuita do produto cultural a beneficiários que atendessem às condições estabelecidas pelo Ministério da Cultura.
No que tange à execução física, considero que as fotos e o material de divulgação que constam do item não digitalizável (peça 76) têm reduzido valor probatório para demonstrar a execução do objeto na forma e quantitativos previstos.
Não vejo, portanto, motivos para afastar a condenação que foi atribuída à recorrente pelo acórdão recorrido.
	Ante o exposto, voto pela adoção da minuta de acórdão que ora trago ao exame deste colegiado.
TCU, Sala das Sessões, em 21 de março de 2023.
Ministro VITAL DO RÊGO 
Relator